最高法院刑事判決　　　　　　九十六年度台上字第四九三一號
上　訴　人　甲○○
　　　　　　乙○○
上列上訴人等因強盜案件，不服台灣高等法院台南分院中華民國
九十六年六月二十八日第二審判決（九十六年度上訴字第四九七
號，起訴案號：台灣台南地方法院檢察署九十五年度偵字第六九
六二、七○四五號），提起上訴，本院判決如下：
    主  文
原判決撤銷，發回台灣高等法院台南分院。
    理  由
本件原判決認定上訴人甲○○前因違反毒品危害防制條例案件，
上訴人乙○○前因贓物等案件，均經法院判處徒刑確定，分別於
民國九十三年九月四日、九十五年四月十三日執行完畢。詎上訴
人二人，因缺錢花用，而起意強盜金融機構，乃共同基於意圖為
自己不法所有之犯意聯絡，先於九十五年四月十四日中午十二時
，在台南縣永康市○○路四九八號前，由乙○○在旁把風，甲○
○徒手竊取劉啟賢所有Ｈ二Ｌ－九九二號重型機車。得手後即於
同日下午三時二十七分許，由甲○○騎駛上開該竊得機車，配戴
鴨舌帽及口罩，並攜帶不具殺傷力，金屬材質，客觀上足以對人
之生命、身體、安全構成威脅，具有危險性，可供兇器使用玩具
手槍，前往台南市○○路○段三○○號「台南市農會安南辦事處
」，乙○○則駕駛Ｊ八－二六四二號小客車，停在該農會辦事處
附近之安吉路等候接應。甲○○進入上開辦事處，即以前開玩具
手槍，指向櫃檯行員陳秀萍、程麗文，喝令交出現金，然因警鈴
大作，甲○○心慌，遂作罷離去，二人並分別駕車逃逸，致未能
得逞。嗣經警循線查獲，並於甲○○住處扣得作案用玩具手槍一
把、球鞋一雙及鴨舌帽一頂在案等情。因而維持第一審論處上訴
人二人共同意圖為自己不法之所有，攜帶兇器以脅迫至使不能抗
拒，而取他人之物未遂罪刑（均累犯）之判決，駁回上訴人二人
在第二審之上訴，固非無見。
惟查：(一)證人恐因陳述致自己或與其有刑事訴訟法第一百八十條
第一項關係之人受刑事追訴或處罰者，得拒絕證言，同法第一百
八十一條定有明文。證人此項拒絕證言權，旨在免除其因陳述不
實而受偽證之處罰、或不陳述而受罰鍰處罰之兩難困境。為確保
證人此項拒絕證言權，九十二年二月六日修正公布之刑事訴訟法
第一百八十六條第二項，增訂法院或檢察官有告知證人之義務。
此項規定係為保護證人權利，兼及當事人之訴訟利益而設，如法
院或檢察官未先踐行此項告知義務，而逕行告以具結之義務及偽
證之處罰並命朗讀結文後具結，無異剝奪證人此項拒絕證言權，
所踐行之訴訟程序自有瑕疵。原判決認定上訴人甲○○與乙○○
二人係共同正犯，則甲○○以證人身分所為有關本案強盜犯行始
末之陳述，自亦有致其自己受刑事追訴或處罰之可能。卷查原審
法院於九十六年六月十四日審判期日使共同被告甲○○以證人身
分具結作證（見原審卷第七十六頁、第七十七頁），並未踐行上
開告知義務，有當日審判筆錄可稽。此項違反告知義務所取得之
證人供述證據，是否仍具有證據能力？抑或應依刑事訴訟法第一
百五十八條之四規定予以斟酌審認，不無研求之餘地。原判決未
予闡述說明詳為論述，即逕就其證言之證明力予以評價（見原判
決第五頁，理由乙欄第一段第(三)點），尚嫌理由欠備。(二)按財產
法益應以財產監督權之個數，為法益之個數，與財產所有者之為
一人或數人無關（本院六十二年台上字第四○七號判例意旨參照
）。依原判決認定之事實，上訴人甲○○持客觀上可供兇器使用
之玩具手槍施以脅迫之對象，計有被害人陳秀萍、程麗文二人，
則該二人對其櫃檯內之財物，是否均有監管權？凡此攸關上訴人
二人所為，究屬單純一罪，或屬一行為同時觸犯二強盜未遂罪名
之想像競合犯？原判決對此至關法律適用事項，未為明白之認定
，復未於理由內詳為論敘述明，本院尚無從為法律適用當否之判
斷。(三)原判決理由乙欄第四段說明，扣案玩具手槍一枝及鴨舌帽
一頂，均為上訴人甲○○所有供犯罪所用，依刑法第三十八條第
一項第二款規定宣告沒收等語（見原判決第五頁第八行至第十二
行）。然於事實欄就該扣案之玩具手槍一枝及鴨舌帽一頂，究竟
屬何人所有，並未予以認定，且於理由欄復未說明其所憑之證據
，致其沒收有失依據。再觀諸證人陳秀萍於警詢證稱：「當時有
一位男子持槍指著我說要搶劫，並丟一個黑色方型手提袋叫我拿
錢給他」（見警卷第九頁）等情。而上訴人乙○○於警詢亦供稱
：「作案用的手槍、手提袋為甲○○所有，也是甲○○帶去的」
（見警卷第五頁）等語。如若渠等所述不虛，該黑色方型手提袋
似同為上訴人甲○○所有供本件強盜未遂犯行所用之物，則該手
提袋是否現尚存在，得否併予宣告沒收？原判決於宣告沒收時，
未一併審酌，嫌有未洽。以上或為上訴意旨所指摘，或為本院得
依職權調查之事項，應認原判決有撤銷發回更審之原因。
據上論結，應依刑事訴訟法第三百九十七條、第四百零一條，判
決如主文。
中　　華　　民　　國　九十六　年　　九　　月　 十三　 日
                      最高法院刑事第十二庭
                          審判長法官  王　居　財
                                法官  郭　毓　洲
                                法官  黃　梅　月
                                法官  邱　同　印
                                法官  陳　東　誥
      本件正本證明與原本無異
                                      書  記  官
中　　華　　民　　國　九十六　年　　九　　月　 十九 　日
                                                    Ａ
